臺灣高等法院高雄分院民事判決　八十九年度上字第三四九號
　　　上　訴　人　　丁○○
　　　訴訟代理人　　甲○○
　　　被　上訴人　　丙○○
　　　訴訟代理人　　乙○○○
右當事人間返還土地等事件，上訴人對於中華民國八十九年九月二十九日臺灣高雄地
方法院八十八年重訴字第六八四號第一審判決提起上訴及追加上訴，本院判決如左：
　　　主　　　文
上訴及追加之訴均駁回。
第二審及追加之訴訴訟費用均由上訴人負擔。
　　　事實及理由
一、本件上訴人之上訴聲明原為(一)原判決不利於上訴人之部分廢棄。(二)右廢棄部分，
    被上訴人應將座落高雄縣茄萣鄉○○段一０五八地號，面積四五四．八九平方公
    尺，同地段第一０六三地號，面積三二三．五八平方公尺及同地段一０六四地號
    面積五九．五平方公尺等三筆土地，返還與上訴人及其他共有人全體。嗣因系爭
    三筆土地業經該管地政機關測量完畢，乃依其測量結果，更正上訴聲明為：(一)原
    判決不利於上訴人之部分廢棄。(二)被上訴人應將坐落高雄縣茄萣鄉○○段第一０
    五八地號土地上，如附圖所示Ａ１部分，面積十一．七二平方公尺，同地段第一
    ０六三地號土地上，如附圖所示Ａ２部分面積十六．五八平方公尺及同地段第一
    ０六四地號土地上，如附圖所示Ａ３部分，面積二．四０平方公尺之地上建物拆
    除，將此三部分土地交還上訴人及其他共有人全體。(三)被上訴人應將坐落高雄縣
    茄萣鄉○○段第一０五八地號土地上，如附圖所示Ｂ１部分，面積五四．八八平
    方公尺，同地段第一０六三地號土地上，如附圖所示Ｂ２部分，面積八五．二六
    平方公尺及同地段第一０六四地號土地上。如附圖所示Ｂ３部分，面積二五．三
    四平方公尺之地上物除去，將此三部分土地交還上訴人及其他共有人全體。(四)被
    上訴人應將坐落高雄縣茄萣鄉○○段第一０五八地號土地上，如附圖所示Ｃ部分
    ，面積五一．０四平方公尺之地上建物（養殖池）交還上訴人及其他共有人。(五)
    被上訴人應自坐落高雄縣茄萣鄉○○段第一０五八地號土地上，如附圖所示Ｄ１
    部分，面積二六五．五七平方公尺，同地段第一０六三地號土地上，如附圖所示
    Ｄ２部分面積一九七．四九平方公尺，及同地段第一０六四地號土地上，如附圖
    所示Ｄ３部分面積一七．四七平方公尺之地上建物遷出。上訴人此部分更正聲明
    ，已為被上訴人無異議，而為本案之言詞辯論，應予准許。又上訴人主張於本件
    訴訟進行中，兩造就訴外人邱糧於民國七十一年五月一日所立之承諾書（見原審
　　卷第三二頁）之真偽有爭執，而本件裁判應以該承諾書為據，乃追加上訴，請求
　　「確認訴外人邱糧於民國七十一年五月一日所立之承諾書係屬偽造」。經核與民
　　事訴訟法第二百五十五條第一項第六款、第四百四十六條第一項但書之規定相符
　　，應予准許，合先明。
二、上訴人主張坐落高雄縣茄萣鄉○○段第一０五八地號、第一０六三地號及第一０
    六四地號等三筆土地，上訴人應有部分為八分之五，另訴外人邱水松、邱澄雄、
    邱丁遠之應有部分，各為八分之一。被上訴人因與上訴人本係叔侄關係，被上訴
    人向上訴人佯稱前揭系爭三筆土地為其所有，上訴人不願扯破臉，遂將土地所有
    權狀及相關證件交給被上訴人據以查詢。詎被上訴人竟向高雄縣路竹地政事務所
    辦理就上訴人所有之持分設定擔保最高限額新台幣（下同）一千萬元之抵押權，
    本件抵押權所擔保之債權不存在，爰訴請被上訴人塗銷系爭土地抵押權之設定。
　　被上訴人既非系爭土地之共有人，亦非有何正當權源使用系爭土地，對於系爭土
　　地確實無合法使用權源，上訴人訴請被上訴人返還系爭土地，自是合法有據。至
　　於被上訴人所謂之協議書是建立在兩造間對於系爭土地有信託關係為前提，然被
　　上訴人之父親既非系爭土地之共有人，對於系爭土地又無任何合法使用權源，則
　　前提關係既不存在，該紙協議書更無存在之餘地，更何況，上訴人是在被上訴人
　　持偽造之訴外人邱糧於民國七十一年五月一日所立之承諾書之欺騙下，才與其簽
　　定協議書，該紙協議書是在受詐欺之情形下所簽署，上訴人爰依法撤銷該協議書
　　中所為之意思表示，並以此書狀通知被上訴人。為此依民法第七百六十七條規定
　　，訴請被上訴人返還系爭土地與上訴人及其他共有人全體。被上訴人則以系爭土
　　地重測前為崎漏段二二二之六地號，嗣經變更地號及分割成糸爭三筆土地。而系
　　爭土地於重測前即為上訴人之祖父邱糧與被上訴人之父邱長共有，應有部分各為
　　二分之一。邱長死亡時未辦繼承登記，仍信託登記於邱糧名下，故邱糧於七十一
　　年五月一日立有承諾書，內載上開土地應有部分二分之一，邱長之子即被上訴人
　　丙○○何時要辦理過戶登記，其絕對協助，絕無異議，並有邱糧之子邱澄雄、邱
　　水松可作證。上訴人亦承認此事，於八十四年十月三十日立有切結書。又系爭土
　　地共有人邱澄雄應上訴人之要求，於八十七年九月二日與上訴人訂立協議書，其
　　中第五項載明「雙方應依其所有持分八分之一土地，按現地已測量所分管之處保
　　有管理，不得干涉其他共有之土地使用管理」。並經地政機關測量繪圖。是上訴
　　人請求被上訴人返還上開土地顯屬無據。又上訴人指被上訴人藉詞向地政機關查
    詢土地資料，持有權狀，未經許可，擅自設定一千萬元最高抵押權於上訴人就系
    爭土地之應有部分，顯為無據。且最高限額抵押權所擔保之債權涵蓋將來可能發
    生之債權。上訴人以未向被上訴人借款為由，請求予以塗銷，亦非有理等語資為
    抗辯。
三、本件原審對於上訴人之請求，就塗銷系爭土地，權利範圍八分之五，所設定之一
    千萬元最高限額抵押權部分，為上訴人勝訴之判決（被上訴人就此敗訴部分，並
    未提上訴）。惟就上訴人其餘之訴（即返還系爭土地部分）及假執行之聲請均予
    駁回。上訴人就此敗訴部分聲明不服，並於本院更正上訴聲明如前所載，並追加
    上訴，聲明求為判決確認訴外人邱糧於民國七十一年五月一日所立之承諾書係屬
    偽造。被上訴人則答辯聲明求為判決如主文所示。
四、按確定判決之既判力，固以訴訟標的經表現於主文判斷之事項為限，判決理由並
    無既判力。但法院於判決理由中，就訴訟標的以外當事人主張之重要爭點，本於
    當事人辯論之結果，已為判斷時，其對此重要爭點所為之判斷，除有顯然違背法
    令之情形，或當事人已提出新訴訟資料，足以推翻原判斷之情形外，應解為在同
    一當事人就該重要爭點所提起之訴訟中，法院及當事人就該已經法院判斷之重要
    爭點法律關係，皆不得任作相反之判斷或主張，始符民事訴訟上之誠信原則（參
    閱最高法院七十三年度台上字第四０六二號、八十一年度台上字第六二五號、八
    十四年度台上字第二五三０號、八十八年度台上字第五五七號、第二二三０號判
    決）。經查本件系爭三筆土地於重測前分別為茄萣鄉○○段第二二二之六地號、
    二二二之三地號、二二二之二四地號土地，上訴人應有之部分為八分之五等情，
    有上訴人提出之土地登記簿謄本在卷可稽，固堪信為真實，然被上訴人丙○○及
　　訴外人乙○○○、邱齊、鄭邱碎育、施邱珠束、蔡邱進治、邱阿絨（以下簡稱被
　　上訴人及乙○○○等七人）曾另案起訴主張系爭三筆土地原為被上訴人丙○○等
　　人之父邱長與上訴人丁○○祖父邱糧所共有，應有部分各二分之一，邱長應有部
　　分信託在邱糧名下，邱糧死亡時，上訴人代位繼承邱丁訓之應繼分而與邱糧之子
　　邱丁遠、邱澄雄、邱水松共同繼承，應繼分本各為八分之一，因上訴人向被上訴
　　人表示，因被上訴人及乙○○○等七人無自耕農身分，暫時將應有部分八分之四
　　登記在其名下，此為上訴人繼承登記權利範圍為八分之五之由來，嗣被上訴人於
　　八十七年八月二十七日與上訴人訂立協議書，終止信託關係，乃訴請命上訴人應
　　將系爭土地權利範圍八分之五其中應有部分八分之四移轉登記予被上訴人及訴外
　　人乙○○○等七人公同共有。上訴人於該案則以系爭三筆土地為上訴人與其他共
　　有人因繼承而公同共有，該三筆土地原為其祖父邱糧因政府實施耕者有其田所放
　　領，為邱糧個人單獨所有，且邱糧並不識字，故被上訴人提出邱糧名義，於七十
　　一年五月一日所立之承諾書係屬偽造，而切結書，協議書則係因被上訴人多次騷
　　擾，上訴人迫於無奈而簽立等語資為抗辯。而就該案「邱糧於七十一年五月一日
　　所立之承諾書是否偽造」之兩造重要爭點，亦經本院於該案依法務部調查局就系
　　爭承諾書上邱糧上印文與印鑑證明書之邱糧印文鑑定結果，及證人邱澄雄、邱共
　　、邱丁遠到院所為供證，並參酌上訴人於八十四年十月三十日所立之切結書，及
　　八十七年八月二十七日兩造所立之協議書等判認系爭邱糧於七十一年五月一日所
　　立之承諾書係屬真正，並認被上訴人及乙○○○等七人本於繼承及信託關係終止
　　後之法律關係，請求上訴人將系爭三筆土地之應有部分八分之四移轉登記為被上
　　訴人及乙○○○等七人公同共有為有理由，而為被上訴人及乙○○○等七人勝訴
　　之判決，並確定，此亦有本院八十九年度上字第四二號，最高法院九十一年度台
　　上字第二九三號判決各一份附卷可稽佐證。而「邱糧於民國七十一年五月一日所
　　立之承諾書」之重要爭點，既已於兩造之前揭本院八十九年度上字第四二號確定
　　判決中判認係真正在案，則上訴人復於本案中，仍執陳詞，追加上訴，請求確認
　　該承諾書係屬偽造，揆諸上揭說明，即屬不應准許，是上訴人此部分追加之訴為
　　無理由，應予駁回。
五、又系爭邱糧於七十一年五月一日所立之承諾書係屬真正，上訴人應將系爭三筆土
    地之所有權應有部分八分之四移轉登記予被上訴人及乙○○○等七人公同共有，
    已如前述，則被上訴人占有系爭土地，已非無權占有。至於上訴人主張伊與邱澄
    雄於八十七年九月二日所簽之協議書（見原審卷第三十四頁至第三十六頁）是在
    被上訴人持偽造之邱糧於七十一年五月一日所立承諾書之欺騙下，才予簽定的，
    伊得依法撤銷云云，即屬無據，不足採信。又依該協議書第五條所定及邱澄雄與
    被上訴人所定同意書所載（見本院卷(三)第一二四頁）上訴人就系爭三筆土地得分
    管之位置僅為最北，編號為甲之處（見原審卷第三六頁附圖），被上訴人得分管
    之位置為編號戊、巳（即附圖Ａ１、Ａ２、Ａ３、Ｂ１、Ｂ２、Ｂ３部分）處，
    此有該協議書，同意書附卷可資佐證，並經證人邱澄雄到院供證無訛，參以上訴
    人到庭自承系爭土地上之養殖場（即附圖所示Ｄ１、Ｄ２、Ｄ３）及養殖池（即
    附圖所示Ｃ部分），係各共有人集資，由上訴人僱工興建，以共同經營養殖生意
    等事實（見本院卷(三)第五九頁、第六十頁），則上訴人依民法第七百六十七條規
    定訴請被上訴人將系爭土地上，如附圖所示Ａ１、Ａ２、Ａ３之建物拆除，將Ｂ
    １、Ｂ２、Ｂ３所示之地上物除去，並將土地交還上訴人及其他共有人，且將系
    爭土地上，如附圖所示Ｃ部分之地上建物交還上訴人及其他共有人，及被上訴人
    應自系爭土地上，如附圖所示Ｄ１、Ｄ２、Ｄ３之地上建物遷出，即屬無理由，
    不應准許。原審就此部分之訴，為上訴人敗訴之判決，並駁回此部分假執行之聲
    請，經核尚無不合，上訴論旨，仍執陳詞，指摘原判決此部分不當，求予廢棄改
    判，即屬無理由，應予駁回。
六、據上論結，本件上訴及追加之訴均為無理由，依民事訴訟法第四百四十九條第一
    項、第七十八條，判決如主文。
中　　　華　　　民　　　國　　九十一　　年　　　八　　　月　　 三十　 　日
　　　　　　　　　　　　　　　　　　　臺灣高等法院高雄分院民事第一庭
~B1審判長法官　黃金石
~B2法　　　官　魏式璧
~B3法　　　官　吳登輝
右為正本係照原本作成。
不得上訴。
中　　　華　　　民　　　國　　九十一　　年　　　九　　　月　　　二　　　日
~B法院書記官　劉金萍
                                                                   Ａ
